ACORDAO-COMPLETO-2579513

ACÓRDÃO 1781/2023 ATA 5/2023 - PRIMEIRA CÂMARA

VISTOS, relatados e discutidos estes autos de aposentadoria concedida pelo Tribunal Regional do Trabalho da 2ª Região,
ACORDAM os Ministros do Tribunal de Contas da União, reunidos em sessão da Primeira Câmara, diante das razões expostas pelo Relator, com fundamento no art. 71, inciso III, da Constituição Federal e nos arts. 1º, inciso V, 39, inciso II, e 45 da Lei 8.443/1992, em:
9.1. considerar ilegal o ato de aposentadoria de interesse do sr. Paulo Pericles Paula, recusando seu registro;
9.2. dispensar o ressarcimento das quantias indevidamente recebidas, em boa-fé, pelo interessado, consoante o Enunciado 106 da Súmula de Jurisprudência deste Tribunal;
9.3. determinar ao Tribunal Regional do Trabalho da 2ª Região que:
9.3.1. faça cessar, no prazo de 15 (quinze) dias, contado a partir da ciência desta deliberação, os pagamentos decorrentes do ato impugnado, sob pena de responsabilidade solidária da autoridade administrativa omissa, consoante disposto nos arts. 71, inciso IX, da Constituição Federal e 262 do Regimento Interno desta Corte;
9.3.2. dê ciência desta deliberação ao interessado, alertando-o de que o efeito suspensivo proveniente da interposição de eventuais recursos, caso não providos, não o exime da devolução dos valores indevidamente percebidos após a notificação;
9.3.3. envie a esta Corte de Contas, no prazo de 30 (trinta) dias, por cópia, comprovante de que o sr. Paulo Pericles Paula teve ciência desta deliberação;
9.4. esclarecer à unidade de origem, com supedâneo no art. 262, § 2º, do Regimento Interno, que a concessão considerada ilegal poderá prosperar mediante a emissão e o encaminhamento a este Tribunal de novo ato concessório, escoimado das irregularidades apontadas nestes autos;
9.5. dar ciência à Advocacia-Geral da União, para adoção das medidas pertinentes, de que, na execução da sentença proferida no processo 2004.34.00.048565-0, em curso na Justiça Federal da 1ª Região, figuram como exequentes servidores que não preenchem os requisitos para tanto assentados pelo Supremo Tribunal Federal nas teses de repercussão geral 82 e 499 (cf. Recursos Extraordinários 573232 e 612043, respectivamente) , a exemplo do inativo tratado no presente feito.

Ato de aposentadoria.

Primeira Câmara

Tribunal Regional do Trabalho da 2ª Região.

3. Interessado: Paulo Pericles Paula (XXX.507.258-XX).

13.1. Ministros presentes: Walton Alencar Rodrigues (Presidente), Benjamin Zymler (Relator) e Jhonatan de Jesus.
13.2. Ministro-Substituto convocado: Augusto Sherman Cavalcanti.
13.3. Ministro-Substituto presente: Weder de Oliveira.

BENJAMIN ZYMLER

Adoto como parte do relatório, com os ajustes de forma pertinentes, a instrução elaborada no âmbito da Unidade de Auditoria Especializada em Pessoal (AudPessoal) , a qual contou com a anuência dos dirigentes da unidade técnica:
"INTRODUÇÃO
Trata-se de ato de aposentadoria, submetido, para fins de registro, à apreciação do Tribunal de Contas da União (TCU) , de acordo com o art. 71, inciso III, da Constituição Federal. O ato foi cadastrado e disponibilizado ao TCU por intermédio do Sistema e-Pessoal, na forma dos arts. 2º e 4º da Instrução Normativa TCU 78/2018.
0. O ato deste processo pertence ao Tribunal Regional do Trabalho da 2ª Região.
EXAME TÉCNICO
Procedimentos aplicados
Os procedimentos para exame, apreciação e registro de atos de pessoal encontram-se estabelecidos na Instrução Normativa TCU 78/2018 e na Resolução TCU 206/2007.
....................................................................................................................................................................
Exame das Constatações
Ato: 165983/2021 - Inicial - Interessado (a) : PAULO PERICLES PAULA
Parecer do Controle Interno: considerar o ato ilegal. Justificativa: 'Acumulação de GAE e VPNI (quintos/décimos) decorrentes de função comissionada paga indistintamente a todos os ocupantes do cargo efetivo de Oficial de Justiça Avaliador Federal, em desacordo com o entendimento do TCU. O (A) interessado (a) é beneficiário (a) da ação judicial indicada.'
Constatações e análises: 
0. Rubrica '0045111 - V.P.N.I. (QUINTOS/DÉCIMOS) - INATIVO - SENTENÇA JUDICIAL (Vantagem de caráter pessoal - VPNI art. 62-A Lei 8.112/90) ' - R$ 2.747,54.
Análise da Equipe Técnica: ilegal
É ilegal a concessão da vantagem de quintos em razão do exercício de funções comissionadas após o advento da Lei 9.624/1998. 
Nesse caso, como a incorporação de quintos entre o período de 8/4/1998 a 4/9/2001 está amparada por decisão judicial transitada em julgado, não haverá determinação para absorção da rubrica, consoante decidido pelo STF no âmbito do RE 638.115/CE.
0. Rubrica '0025 - VPNI (QUINTOS/DECIMOS) (Vantagem de caráter pessoal - VPNI art. 62-A Lei 8.112/90) ' - R$ 686,89.
Análise da Equipe Técnica: ilegal
Trata-se do exercício do cargo de Analista Judiciário, Especialidade Execução de Mandados, antigo Oficial de Justiça Avaliador, sendo que no ato de aposentadoria consta a incorporação de quintos de FC, função exercida no órgão exclusivamente na atribuição de execução de mandados. No ato consta também o pagamento da Gratificação de Atividade Externa - GAE, criada pela Lei 11.416/2006, exclusivamente para os Analistas Judiciários - área judiciária cujas atribuições estejam relacionadas com a execução de mandados e atos processuais de natureza externa. 
Verifica-se, na linha do que restou decidido no Acórdão 2784/2016-TCU-Plenário (Ministro-Relator Benjamin Zymler) , que a FC exercida não possuía natureza de função de confiança, pois era paga a todos os ocupantes do cargo de Analista Judiciário, Especialidade Execução de Mandados. Nesses casos, a 'investidura' na função não dependia da escolha da autoridade competente, ou seja, não dependia do quesito confiança, inerente ao todos os ocupantes de função comissionada.
Assim, a despeito do nomen iuris, está claro que se tratava de verdadeira gratificação paga em razão do exercício das atribuições típicas do cargo efetivo. 
O fato, portanto, é que essa vantagem não possui natureza de função (pois era paga indistintamente a todos os Executantes de Mandados) e, assim, não teria o condão de gerar a incorporação de quintos.
O quadro resumo de ocorrências e, quando for o caso, o detalhamento da norma legal e da jurisprudência para as inconsistências acima elencadas encontra-se no anexo II dessa instrução. 
Encaminhamento do ato: 
Considerar ILEGAL e recusar registro do ato de aposentadoria de PAULO PERICLES PAULA do quadro de pessoal do Tribunal Regional do Trabalho da 2ª Região, com base nos arts. 71, inciso III, da Constituição Federal, 1º, inciso V, e 39, inciso II, da Lei 8.443/1992 e 260, § 1º, do Regimento Interno. 
....................................................................................................................................................................
CONCLUSÃO
A abrangência e a profundidade das verificações levadas a efeito fundamentam convicção de que o ato 165983/2021 pode ser apreciado pela ilegalidade, em razão das irregularidades apontadas no item Exame das Constatações desta instrução, que representam afronta à legislação e à jurisprudência de referência.
PROPOSTA DE ENCAMINHAMENTO
Ante o exposto, com fundamento nos arts. 71, inciso III, da Constituição Federal, 1º, inciso V, e art. 39, incisos I e II, da Lei 8.443/1992 e 260 do Regimento Interno do Tribunal de Contas da União, propõe-se: 
considerar ILEGAL e recusar registro do ato de aposentadoria de PAULO PERICLES PAULA do quadro de pessoal do Tribunal Regional do Trabalho da 2ª Região;
com fulcro no art. 262, caput, do Regimento Interno deste Tribunal, determinar ao Tribunal Regional do Trabalho da 2ª Região que: 
faça cessar todo e qualquer pagamento relativo ao ato impugnado de PAULO PERICLES PAULA, no prazo máximo de quinze dias, contados da ciência da decisão deste Tribunal, sob pena de ressarcimento das quantias pagas após essa data pelo responsável;
dispense a devolução dos valores indevidamente recebidos de boa-fé até a data da ciência pelo Tribunal Regional do Trabalho da 2ª Região do acórdão que vier a ser proferido, com base no Enunciado 106 da Súmula da Jurisprudência do TCU;
informe o teor do acórdão que vier a ser prolatado, encaminhando ao TCU, no prazo de trinta dias, comprovante da data de ciência pelo (a) interessado (a) , nos termos do art. 4º, § 3º, da Resolução TCU 170/2004;
dê ciência, no prazo de quinze dias, contados da notificação, do inteiro teor desta deliberação (a) o interessado (a) , alertando-o (a) de que o efeito suspensivo proveniente da interposição de eventuais recursos junto ao TCU não o (a) exime da devolução dos valores percebidos indevidamente, caso o recurso não seja provido;
emita novo ato, livre da irregularidade ora apontada, em substituição ao ato de aposentadoria de PAULO PERICLES PAULA, submetendo-o a nova apreciação por este Tribunal, na forma do artigo 260, caput, também do Regimento."
2.	O Ministério Público acompanha a proposta de negativa de registro do ato. No entanto, diverge da unidade técnica quanto à "impossibilidade de incorporação de quintos da função de Executante de Mandados". Nesse sentido, pondera:
"..........................................................................................................................................
6. A incorporação de quintos decorrentes do exercício da função comissionada de Executante de Mandados por servidores do Poder Judiciário federal ocupantes do cargo de oficial de justiça avaliador é matéria que não se encontra devidamente pacificada no Tribunal.
7.	Ao expedir o Acórdão 1710/2022-TCU-Plenário da Corte de Contas não chegou a enfrentar a questão de mérito, deixando para outra oportunidade a discussão a respeito da natureza da retribuição de Executante de Mandados, se seria ou não função de confiança, e consequentemente, se há possibilidade ou não de incorporação de quintos decorrentes do exercício do referido encargo, cujo exercício era privativo de servidores detentores do cargo de oficial de justiça avaliador.
8.	Uma irregularidade incontroversa no formulário de aposentadoria de peça n.º 3 é a acumulação de quintos decorrentes do exercício da função de Executante de Mandados com a Gratificação de Atividade Externa, instituída pela Lei n.º 11.416/2006.
9.	O § 2.º do artigo 16 da Lei n.º 11.416/2006 estabelece que:
'§ 2º É vedada a percepção da gratificação prevista neste artigo pelo servidor designado para o exercício de função comissionada ou nomeado para cargo em comissão'.
10.	O Supremo Tribunal Federal, ao apreciar o Mandado de Segurança n.º 35452 (citado pelo Ministro Vital do Rêgo ao relatar o Acórdão n.º 1.710/2022) e o Agravo Regimental em Mandado de Segurança n.º 35.193, julgado recentemente, parece se inclinar no sentido do descabimento de percepção cumulativa de ambas as parcelas, por configurarem bis in idem. Mas não verificamos, até o momento, posicionamento da Corte Suprema em relação a se questionar a legalidade das incorporações que ocorreram antes da Lei n.º 11.416/2006.
11.	Temos defendido a possibilidade de o servidor detentor de quintos incorporados pelo exercício da função de Executante de Mandados poder optar entre tal vantagem ou a percepção da Gratificação de Atividade Externa, por compreendermos que tal função tem a natureza de função comissionada e, portanto, podia ensejar a incorporação de quintos, enquanto vigente esse direito aos servidores públicos federais.
12.	Até o advento do Acórdão 2784/2016-TCU-Plenário, de lavra do eminente Ministro Benjamin Zymler e citado na instrução a cargo da AudPessoal, a incorporação em questão nunca havia sido contestada pela Corte de Contas, que registrava todos os atos concessórios sem nenhum questionamento a respeito da natureza do encargo de Executante de Mandados. Após a deliberação ora citada, observamos uma modificação no entendimento das Câmaras do Tribunal, as quais vêm reconhecendo que tal encargo não tem natureza de função comissionada, por não ser de livre provimento (Acórdãos n.ºs 9.800/2019 - 1.ª Câmara, 8.533/2019 - 1.ª Câmara, 4.994/2019 - 2.ª Câmara e 4.523/2019 - 1.ª Câmara, entre outros julgados) .
13.	No caso concreto ora em análise, aferimos que o inativo tomou posse e exercício no cargo de analista judiciário - especialidade oficial de justiça avaliador federal - em 09/05/1991 e somente em 1.º/09/1996 foi nomeado para a função FC-05 de Executante de Mandados (fls. 1 e 4 da peça n.º 3) .
14.	Ora, se o encargo de executante de mandados não tivesse natureza de função de confiança e se realmente integrasse a remuneração do cargo efetivo, a sua percepção pelo ex-servidor deveria ter iniciado desde a data da posse no cargo de oficial de justiça avaliador, ocorrida em 1991. Não é o que ocorre. Somente em 1.º/09/1996 o interessado foi nomeado para o encargo de Executante de Mandados, retribuído com base na função FC-05, havendo perdurado o pagamento até 30/08/2001, de acordo com as informações trazidas à fl. 4 da peça n.º 3.
15.	Ressalte-se que, apenas em 2006, foi editada a Lei n.º 11.416/2006, que criou a Gratificação de Atividade Externa - GAE, devida aos servidores ocupantes do cargo de analista judiciário - especialidade Oficial de Justiça Avaliador federal, instituindo-se a incompatibilidade entre a percepção da GAE e de função comissionada ou de cargo em comissão, nos termos do § 2.º do artigo 16 da referida norma.
16.	Repisamos, se o encargo de Executante de Mandados fosse parcela integrante do cargo efetivo do ex-servidor ora aposentado, a percepção da função de Executante de Mandados deveria ter perdurado até a véspera da edição da Lei n.º 11.416/2006, publicada no Diário Oficial da União de 15/12/2006. Se há essa discrepância entre o exercício do cargo efetivo e o provimento do encargo de Executante de Mandados, com as devidas vênias, não há como se defender que tal parcela não tem natureza de função de confiança, uma vez que a nomeação e a dispensa ficam sujeitas à discricionariedade do gestor do órgão, não havendo sincronia entre a titularidade do cargo efetivo e a percepção do encargo.
17.	Ao percorrermos os fundamentos constantes do Acórdão 2784/2016-TCU-Plenário, citado na instrução a cargo da AudPessoal (item 9.2.2 de peça n.º 5) , aferimos que foi invocado como exemplo similar ao que ora se analisa a situação do consultor legislativo do Senado Federal, cuja natureza da gratificação de representação foi analisada no Acórdão n.º 1.473/2009 - 2.ª Câmara.
18.	Com efeito, o consultor legislativo do Senado Federal percebia uma parcela denominada 'gratificação de representação', a qual era indevidamente considerada para fins de incorporação de quintos. Ocorre que tal gratificação, instituída pela Resolução Senado n.º 74/1994, realmente não tinha natureza de cargo em comissão ou função de confiança, pois era uma rubrica correspondente a 85% da função FC-08. Reproduzimos o teor da norma ora citada:
'Art. 10. O artigo 38 da Resolução nº 42, de 6 de maio de 1993, passa a vigorar com a seguinte redação:
'Art. 38. Ao servidor investido no cargo de Consultor Legislativo é assegurada a função comissionada equivalente a 85% (oitenta e cinco por cento) da FC-8 e com o fator de ajuste da Gratificação de Atividade Legislativa atribuído a esta função.
Parágrafo único. O tempo anterior de exercício do cargo de Assessor Legislativo e do emprego de Assessor Parlamentar é computado nos termos do disposto neste artigo.''
19.	A gratificação de representação percebida pelo servidor ocupante do cargo efetivo de analista legislativo - especialidade consultor legislativo, não tinha a natureza de cargo em comissão ou função de confiança, por ser devida automaticamente ao servidor investido no cargo efetivo. Ademais, era uma parcela correspondente ao percentual de 85% de uma função comissionada, no caso a FC-08. Portanto, não poderia realmente ser considerada para fins de incorporação de quintos, o que foi rechaçado pela Corte de Contas ao prolatar os Acórdãos n.ºs 5.006/2020 - 1.ª Câmara, 1.473/2009 e 6.062/2022, ambos da 2.ª Câmara e 2.602/2013 - Plenário.
20.	Inclusive, o Acórdão 2602/2013-TCU-Plenário - determinou ao Senado Federal providências para transformar em parcela compensatória as frações de quintos indevidamente incorporadas com base na gratificação de representação paga aos servidores do Senado Federal não devidamente investidos em cargo em comissão ou função de confiança, ficando tal rubrica sujeita a reajustes gerais e passível de absorção por força de ' (...) desenvolvimento no cargo ou na carreira por progressão ou promoção, ordinária ou extraordinária; da reorganização ou da reestruturação dos cargos e da carreira ou das remunerações; da concessão de reajuste ou vantagem de qualquer natureza'.
21.	A situação dos oficiais de justiça avaliadores nos parece ser bastante diversa. O fato dos órgãos do Poder Judiciário federal terem selecionado um quantitativo de funções FC-05 para serem providas exclusivamente por servidores efetivos da especialidade Oficial de Justiça Avaliador federal não desfigura a natureza original dessas funções, as quais foram criadas por lei com a discricionariedade concedida ao administrador de fazer o melhor uso desses encargos, de forma a obter a maior eficiência e efetividade dos trabalhos a cargo do Poder Judiciário.
22.	Feitas essas considerações, e como o presente ato se encontra ilegal pela cumulação indevida de GAE com quintos de Executante de Mandados, em contrariedade com o disposto no artigo 16, § 2.º da Lei n.º 11.416/2006, acompanhamos o posicionamento da unidade instrutiva pela negativa do registro da aposentadoria ora em apreciação. No entanto, defendemos que seja dado direito ao servidor para escolher entre a vantagem que deseja continuar percebendo, com a consequente exclusão da outra parcela inacumulável.
23.	Se acatada nossa proposta, caso a opção do ex-servidor recaia pela continuidade do pagamento dos quintos, cabe ressaltar que, em relação às frações incorporadas com base no exercício das funções comissionadas desempenhadas entre 08/04/1998 e 04/09/2001, por estarem fundadas em decisão judicial transitada em julgado, não cabe nenhuma providência corretiva ao órgão de pessoal, nos termos da modulação fixada pelo Supremo Tribunal Federal, ao apreciar o Recurso Extraordinário n.º 638.115/CE, como bem aduzido pela unidade instrutiva.
24.	Por todo o exposto, esta Representante do Ministério Público de Contas coloca-se de acordo com o encaminhamento sugerido pela AudPessoal nos pareceres uniformes de peças n.ºs 5 e 6, pela ilegalidade e negativa do registro do ato inicial de aposentadoria de Paulo Pericles Paula - peça n.º 3, dispensado o ressarcimento das importâncias indevidamente recebidas de boa-fé pelo interessado, adicionando determinação ao Tribunal Regional do Trabalho da 2.ª Região, que, no prazo máximo de 15 (quinze) dias:
24.1. convoque o interessado para que manifeste opção entre a percepção da parcela de quintos de Executante de Mandados ou da Gratificação de Atividade Externa - GAE, promovendo-se a supressão da vantagem de menor valor, em caso de omissão do interessado;
24.2. envie novo formulário de aposentadoria à consideração da Corte de Contas, por intermédio do sistema e-Pessoal, espelhando as providências tomadas para a regularização dos proventos ora em análise."
É o relatório.

não há.

Procuradora-Geral Cristina Machado da Costa e Silva.

APOSENTADORIA. INCLUSÃO CUMULATIVA, NOS PROVENTOS, DE GRATIFICAÇÃO DE ATIVIDADE EXTERNA (GAE) E "QUINTOS" DE FUNÇÃO COMISSIONADA. VEDAÇÃO LEGAL (ART. 16, § 2º, DA LEI 11.416/2006). NEGATIVA DE REGISTRO. DETERMINAÇÕES.

APOSENTADORIA (APOS)

Unidade de Auditoria Especializada em Pessoal (AudPessoal).

Em exame, a aposentadoria do sr. Paulo Pericles Paula, concedida pelo Tribunal Regional do Trabalho da 2ª Região (TRT-2) .
2.	Instruindo o feito, a Unidade de Auditoria Especializada em Pessoal (AudPessoal) propugna a negativa de registro do ato em face das seguintes constatações:
	a) incorporação de "quintos" pelo exercício de funções comissionadas em período posterior ao advento da Lei 9.624/1998;
	b) incorporação de "quintos" oriundos de função gratificada (Executante de Mandados) inerente ao cargo efetivo do interessado (Analista Judiciário, especialidade Oficial de Justiça Avaliador) ; e
	c) pagamento cumulativo de "quintos" e Gratificação de Atividade Externa (GAE) , em contrariedade à Lei 11.416/2006.
3.	O Ministério Público adere à proposta de negativa de registro da concessão. Nada obstante, entende que a função gratificada de Executante de Mandados (FC-5) , incorporada pelo ex-servidor, não seria inerente ao seu cargo efetivo, de modo que, nesse aspecto, não haveria ilegalidade no ato.
4.	Acompanho, em linhas gerais, as conclusões dos pareceres, com os reparos que se seguem.
5.	Segundo informam os autos, o sr. Paulo Pericles Paula se aposentou no cargo de Analista Judiciário, especialidade Oficial de Justiça Avaliador, tendo incorporado a seus rendimentos 5/5 da função comissionada de Executante de Mandados (FC-5) . Destes, cumpre anotar, 4/5 se encontram vinculados ao exercício da função após a edição da Lei 9.624/1998.
6.	A propósito, o entendimento fixado em regime de repercussão geral pelo Supremo Tribunal Federal (STF) é no sentido de que "ofende o princípio da legalidade a decisão que concede a incorporação de quintos pelo exercício de função comissionada no período de 8/4/1998 até 4/9/2001, ante a carência de fundamento legal" (Tema 395, RE 638.115) .
7.	Tal posicionamento, entretanto, sofreu, em embargos de declaração apreciados em 18/12/2019, modulação de efeitos, assim delineados:
"O Tribunal, por maioria, acolheu parcialmente os embargos de declaração, com efeitos infringentes, para reconhecer indevida a cessação imediata do pagamento dos quintos quando fundado em decisão judicial transitada em julgado [...]. No ponto relativo ao recebimento dos quintos em virtude de decisões administrativas, o Tribunal, em razão de voto médio, rejeitou os embargos e, reconhecendo a ilegitimidade do pagamento dos quintos, modulou os efeitos da decisão de modo que aqueles que continuam recebendo até a presente data em razão de decisão administrativa tenham o pagamento mantido até sua absorção integral por quaisquer reajustes futuros concedidos aos servidores. [...] Por fim, o Tribunal, por maioria, também modulou os efeitos da decisão de mérito do recurso, de modo a garantir que aqueles que continuam recebendo os quintos até a presente data por força de decisão judicial sem trânsito em julgado tenham o pagamento mantido até sua absorção integral por quaisquer reajustes futuros concedidos aos servidores [...]" (grifei) .
8.	Como se vê, restou preservada pela Suprema Corte a situação daqueles que tiveram a incorporação irregular assentada em decisão judicial transitada em julgado.
9.	Na hipótese dos autos, informa o gestor que os "quintos" indevidamente concedidos ao inativo estariam albergados pela sentença obtida pela Associação Nacional dos Servidores da Justiça do Trabalho (Anajustra) na ação ordinária 2004.34.00.048565-0.
10.	Ocorre que associações civis não ostentam a condição de substitutos processuais, mas de representantes. Logo, para que os efeitos das demandas judiciais por elas intentadas alcancem seus filiados, é necessária a existência de prévia e expressa autorização dos representados e, ainda, que o nome de cada um deles conste da relação jurídica juntada à inicial do respectivo processo de conhecimento. Sobre a matéria, há duas teses de repercussão geral fixadas pelo STF:
Tema 82 (RE 573232) 
"I - A previsão estatutária genérica não é suficiente para legitimar a atuação, em Juízo, de associações na defesa de direitos dos filiados, sendo indispensável autorização expressa, ainda que deliberada em assembleia, nos termos do artigo 5º, inciso XXI, da Constituição Federal;
II - As balizas subjetivas do título judicial, formalizado em ação proposta por associação, são definidas pela representação no processo de conhecimento, limitada a execução aos associados apontados na inicial."
 	Tema 499 (RE 612043) 
"A eficácia subjetiva da coisa julgada formada a partir de ação coletiva, de rito ordinário, ajuizada por associação civil na defesa de interesses dos associados, somente alcança os filiados, residentes no âmbito da jurisdição do órgão julgador, que o fossem em momento anterior ou até a data da propositura da demanda, constantes da relação jurídica juntada à inicial do processo de conhecimento."
11.	Pois bem, no caso em exame, diferentemente do que sugerem a AudPessoal e o Ministério Público, o preenchimento de tais quesitos não foi comprovado. 
12.	Na realidade, a documentação apresentada pelo TRT-2 consiste em mera declaração da Anajustra apresentando a "relação atualizada de seus associados que foram beneficiados por decisão judicial transitado em julgado nos autos da ação ordinária nº 2004.34.00.048565-0" (peça 3, p. 11-29) .
13.	Aliás, o nome do sr. Paulo Pericles Paula não figurou em nenhuma das duas relações oportunamente juntadas pela mesma associação - em 15/12/2004 e 28/1/2005 - à inicial do respectivo processo de conhecimento (peça 8, p. 67-139, e peças 8, p. 242-263, e 9, p. 2-34) .
14.	Ora, não sendo parte no processo de conhecimento, o inativo, naturalmente, não detinha sequer a capacidade de ser parte em um eventual processo de execução, o que, por sinal, enseja a notificação da Advocacia-Geral da União para a adoção das providências de sua alçada a respeito.
15.	De outra parte, além dos "quintos", também integra o benefício previdenciário do interessado a Gratificação de Atividade Externa (GAE) , instituída pela Lei 11.416/2006:
"Art. 16.  Fica instituída a Gratificação de Atividade Externa - GAE, devida exclusivamente aos ocupantes do cargo de Analista Judiciário referidos no § 1o do art. 4o desta Lei.
§ 1o	A gratificação de que trata este artigo corresponde a 35% (trinta e cinco por cento) do vencimento básico do servidor.
§ 2o	É vedada a percepção da gratificação prevista neste artigo pelo servidor designado para o exercício de função comissionada ou nomeado para cargo em comissão."
16.	Note-se que, nos exatos termos da norma (art. 16, § 2º) , é vedada a percepção da GAE com valores associados ao exercício de qualquer função ou cargo comissionado, circunstância potencializada, na hipótese deste processo, pela patente similitude entre a GAE e a FC de Executante de Mandados. 
17.	No ponto, lembro que os "quintos incorporados", ainda que transformados em vantagem pessoal nominalmente identificada (VPNI) , nada mais são do que a retribuição pelo exercício passado de funções comissionadas, de modo que, igualmente, sua percepção cumulativa com a GAE não é admitida.
18.	Destarte, em tese, ou o servidor carreia para sua aposentadoria as vantagens oriundas das funções comissionadas que exerceu (representadas pelas parcelas incorporadas) ou percebe a gratificação criada para remunerar o Oficial de Justiça pelo desempenho exclusivo das atribuições típicas de seu cargo efetivo.
19.	Tal é, vale dizer, o entendimento assente na Suprema Corte, como ilustra, entre outras, a ementa do MS 35.452 (grifei) :
"E M E N T A: MANDADO DE SEGURANÇA IMPETRADO CONTRA ACÓRDÃO EMANADO DO E. TRIBUNAL DE CONTAS DA UNIÃO - APOSENTADORIA - ATO CONCESSIVO INICIAL - REGISTRO - PROCEDIMENTO DE CONTROLE EXTERNO DE LEGITIMIDADE JURÍDICA (CF, ART. 71, III) - [...] INACUMULABILIDADE DE DETERMINADA GRATIFICAÇÃO (GAE ) COM A REMUNERAÇÃO PERTINENTE AO EXERCÍCIO DE FUNÇÃO COMISSIONADA OU DE CARGO EM COMISSÃO (LEI Nº 11.416/2006 , ART. 16, § 2º) - INOCORRÊNCIA, EM TAL SITUAÇÃO, DE OFENSA ÀS CLÁUSULAS CONSTITUCIONAIS DO DIREITO ADQUIRIDO E DA IRREDUTIBILIDADE DO ESTIPÊNDIO FUNCIONAL, QUANDO RETIFICADO O ATO DE APOSENTADORIA, POR DETERMINAÇÃO DO TCU, NO CONTEXTO DO PROCEDIMENTO ADMINISTRATIVO DE REGISTRO - PRECEDENTES - PARECER DA DOUTA PROCURADORIA-GERAL DA REPÚBLICA PELA DENEGAÇÃO DA SEGURANÇA - RECURSO DE AGRAVO IMPROVIDO" (Segunda Turma, relator Min. Celso de Mello, julgado em 10/10/2020) .
20.	Por sua percuciência, transcrevo excerto do voto que fundamentou essa deliberação, de autoria do Ministro Celso de Mello (aqui, os destaques são do original) :
"Impõe-se destacar, ainda, quanto ao outro fundamento em que se apoia este 'writ' mandamental, que se revela inacolhível a pretensão formulada pela parte recorrente no sentido de ser legítimo o recebimento da parcela remuneratória concernente à Gratificação de Atividade Externa - GAE cumulativamente com quintos incorporados, decorrentes do exercício de função comissionada. 
Com efeito, a norma inscrita no art. 16, § 2º, da Lei nº 11.416/2006 veda a percepção conjunta da GAE com parcelas remuneratórias oriundas do exercício de função comissionada, não importando, para esse específico efeito, que referida parcela tenha sido incorporada, a título de 'quintos', aos vencimentos da impetrante.
Extremamente esclarecedora, quanto a esse fundamento, passagem do parecer que o Ministério Público Federal produziu, nestes autos, sobre o tema em questão:
'É relevante registrar, além disso, que o art. 16, § 2º, da Lei 11.416/06 e o art. 3º da Portaria Conjunta nº 01/2007 do STF repelem expressamente a cumulação da GAE com a remuneração relativa ao exercício de função comissionada ou cargo em comissão. A vedação, aliás, como entendeu o TCU, não se restringe aos servidores em atividade, mas também se estende aos inativos, porquanto a finalidade da norma é impedir que o servidor, seja ativo ou inativo, receba verba de natureza semelhante, concedida sob o mesmo título. Frise-se, ainda, que o fato de o servidor ter carreado para os seus proventos a VPNI não desnatura a natureza da vantagem de ser retribuição pelo exercício de função comissionada na atividade' (grifei) ".
21.	Ilegal, pois, a aposentadoria do sr. Paulo Pericles Paula, nos termos em que deferida pela origem.
22.	Por fim, observo que, como os últimos 4/5 de FC-5 incorporados pelo inativo - posteriores a 8/4/1998 e não albergados por decisão judicial transitada em julgado - estariam sujeitos a absorção paulatina, nos termos da modulação fixada pelo STF no RE 638.115, perde relevância, na espécie, a questão referente à natureza da função gratificada de Executante de Mandados (se passível ou não de incorporação) , suscitada pelo parquet. É que a circunstância, naturalmente, tornaria de todo desinteressante uma eventual opção do ex-servidor pelos "quintos", em detrimento da GAE.
	Diante do exposto, voto no sentido de que este Colegiado adote a deliberação que ora submeto a sua apreciação.
TCU, Sala das Sessões Ministro Luciano Brandão Alves de Souza, em 14 de março de 2023.
BENJAMIN ZYMLER
Relator